臺灣高雄地方法院民事判決　　　　　　　94年度家訴字第18號
原　　　告　乙○○
　　　　　　　　　　　　號
被　　　告　甲○○
　　　　　　　　　　　　號
上當事人間確認婚姻無效事件，經本院於民國94年5 月3 日言詞
辯論終結，判決如下：
    主  文
確認原告與被告間之婚姻無效。
訴訟費用由被告負擔。
  事  實及理  由
一、被告經合法通知，未於言詞辯論期日到場，核無民事訴訟法
    第386 條各款所列情形，爰依原告之聲請，由其一造辯論而
    為判決。
二、婚姻無效、確認婚姻成立或不成立、撤銷婚姻、離婚或夫妻
    同居之訴，得合併提起，或於第一審或第二審言詞辯論終結
    前，為訴之變更、追加或提起反訴，民事訴訟法第572 條第
    1 項定有明文。本件原告起訴之初訴請法院判決兩造離婚，
    嗣於民國94年2 月1 日言詞辯論程序進行中變更訴之聲明為
    確認原告與被告間之婚姻關係無效，揆諸前開說明，原告所
    為訴之變更乃於法有據，應予准許。
三、原告起訴主張：原告於92年間因經濟困難，見報紙刊登分類
    廣告，可免旅費至大陸娶妻，遂與姓名年籍不詳之成年男子
    前往福建省福州市，因該名男子介紹之女子，均未令原告滿
    意，該男子要求原告支付旅費，原告因無力支付，遂要求原
    告與大陸籍女子即被告辦理假結婚以代償旅費，原告明知無
    結婚之真意，為使被告得以藉此來台工作，於92年6 月3 日
    在福建省福州市與被告辦理結婚登記後，隨即為被告辦理來
    台手續，俾使被告得藉探親之名來台工作，被告於92年8 月
    13日入境來台後與原告既未同住一處，亦無實質婚姻生活，
    復自92年11月25日起即失去行蹤，迄今未曾再與原告聯繫。
    兩造既無結婚之真意，僅係藉此使被告得來台工作，則其間
    所成立之婚姻應屬無效等語，並聲明如主文所示。而被告經
    合法通知，既未到庭，亦未提出書狀作何聲明或陳述。
四、按民事訴訟法第568 條第1 項所定婚姻無效之訴與確認婚姻
    成立或不成立之訴，兩者不同。所謂確認婚姻不成立之訴，
    係主張無結婚之事實，而有婚姻之形式，至於婚姻無效之訴
    ，則係主張有結婚之事實而其結婚行為無效而言（最高法院
    86年度台上字第483 號判決要旨參照）。本件原告主張兩造
    已依大陸地區婚姻法之規定辦理結婚登記，並取得結婚證，
    復在我國為
    推定，然雙方實無締結婚姻之合意，兩造婚姻之締結僅為使
    被告得藉此來台打工等情，參諸最高法院上揭判決意旨，自
    屬雖有結婚事實，但無結婚真意之婚姻無效問題，應依民事
    訴訟法第568 條第1 項規定提起確認婚姻無效之訴，合先敘
    明。
五、次按結婚或兩願離婚之方式及其他要件，依行為地之規定，
    台灣地區與大陸地區人民關係條例第52條第1 項定有明文。
    本件被告為大陸地區人民，原告為台灣地區人民，兩造於大
    陸地區福建省福州市依據大陸婚姻法第7 條之規定，向婚姻
    登記機關即福州市公證處為結婚登記，有兩造之結婚公證書
    暨其認證證明影本在卷可稽，足認兩造之結婚行為地即為大
    陸地區福建省福州市，依上開規定，本件兩造結婚是否合法
    有效，自應適用行為地即大陸地區之法律。經查：
(一)、中華人民共和國婚姻法第8 條固規定：「要求結婚的男女雙
    方必須親自到婚姻登記機關進行結婚登記。符合本法規定的
    ，予以登記，發給結婚證。取得結婚證，即確立夫妻關係。
    未辦理結婚登記的，應當補辦登記」，然而同法第5 條亦規
    定：「結婚必須男女雙方完全自願，不許任何一方對他方加
    以強迫或任何第三者加以干涉」，中華人民共和國民法通則
    第58條第1 項第4 款、第7 款及同條第2 項亦規定，惡意串
    通，損害國家、集體或者第三人利益之民事行為，或以合法
    形式掩蓋非法目的的民事行為均屬無效，且該無效的民事行
    為，從行為開始起就沒有法律約束力。另「申請婚姻登記的
    當事人不符合中華人民共和國婚姻法規定的婚姻登記條件，
    弄虛作假、騙取婚姻登記的，婚姻登記管理機關應當撤銷婚
    姻登記」、「無效或被撤銷的婚姻，自始無效」大陸居民與
    台灣居民婚姻登記管理暫行辦法第13條、中華人民共和國婚
    姻法第12條亦有明定。是以，關於結婚之身分行為，依行為
    地法即大陸地區法律之規定，雙方縱使已依上開中華人民共
    和國婚姻法第8 條之規定辦理結婚登記，並取得結婚證，確
    立其間之夫妻關係，然該結婚之身分行為仍須在結婚之雙方
    當事人間均具有真實之結婚意思表示時，始為合法有效，否
    則若有意思表示不自由（即上開婚姻法第5 條）、惡意串通
    （即上開民法通則第58條第4 款）、合法掩飾非法（即上開
    民法通則第58條第7 款）、作虛弄假（即上開婚姻登記管理
    暫行辦法第13條）等情形，其所表彰結婚之意思表示之民事
    行為均屬無效，基於該無效之意思表示所締結之婚姻亦屬自
    始無效之婚姻。
(二)、本件原告主張兩造雖曾共同前往大陸地區福建省福州市公證
    處辦理結婚登記，並持其於大陸地區取得之結婚證明等相關
    文件，前往台灣地區戶政機關辦理結婚登記，然而兩造並無
    締結婚姻之合意，被告來台後亦未與原告共同生活，被告自
    92年8 月13日入境台灣後，迄今仍滯留台灣境內，原告所為
    前開觸法行為經台灣板橋地方法院檢察署偵查後，經檢察官
    為緩起訴處分等情，業經原告提出臺灣板橋地方法院檢察署
    93年度偵字第12736 號緩起訴處分書、
    ，並經本院依職權向台北縣永和市戶政事務所、內政部警政
    署入出境管理局函查原告辦理結婚登記及被告之出入境資料
    ，有永和市戶政事務所94年1 月21日北縣永戶字第09400003
    89號函附之原告與被告辦理結婚登記之申請書暨相關附件、
    內政部警政署入出境管理局94年1 月19日境信凡字第094103
    62230 號函附之被告出入境紀錄及旅行證申請書影本各1 份
    在卷可稽，互核前揭證據資料足知，被告於92年8 月13日入
    境台灣地區後未曾與原告共同生活，原告於92年11月25日向
    轄區派出所申報被告行方不明，原告坦承其與被告實為假結
    婚，其目的僅在償還前往大陸之旅費，使被告得以來台打工
    等情無訛，堪認兩造確無締結婚姻、共組家庭之真意。
(三)、綜上，本件兩造間既無締結婚姻之合意，僅係為使被告能順
    利來台打工而為結婚之虛偽意思表示，自該當於前揭大陸地
    區法令所稱「惡意串通」、「以合法掩飾非法」、「弄虛作
    假」之行為，兩造締結婚姻之行為即屬自始無效。惟兩造間
    因
    危險存在，且此法律關係之基礎事實所生之法律狀態得以確
    認判決之方式除去，足認原告有即受確認判決之法律上利益
    。從而原告訴請確認兩造間婚姻無效，為有理由，應予准許
    。
六、據上論結，本件原告之訴為有理由，依民事訴訟法第385條
    第1項前段、第78條規定，判決如主文。
中　　華　　民　　國　　94　　年　　5 　　月　　11　　日
                  家事法庭法  官  涂裕洪
上為正本，係照原本作成。
如不服本判決，應於送達後20日內，向本院提出上訴狀。
中　　華　　民　　國　　94　　年　　5 　　月　　11　　日
                          書記官　張乃昇
